【裁判字號】    98,台上,5786
【裁判日期】    981008
【裁判案由】    誣告等罪
【裁判全文】
最高法院刑事判決            九十八年度台上字第五七八六號
上  訴  人  台灣高等法院台南分院檢察署檢察官
上  訴  人
即  被  告  甲○○
上列上訴人等因被告誣告等罪案件，不服台灣高等法院台南分院
中華民國九十八年八月六日第二審判決（九十八年度上訴字第四
三三號，起訴案號：台灣台南地方法院檢察署九十七年度偵字第
一０一二號），提起上訴，本院判決如下：
    主  文
原判決撤銷，發回台灣高等法院台南分院。
    理  由
本件原判決認定上訴人即被告甲○○（下稱被告）有如原判決事
實欄所載，明知其並未委託乙○○將拆除執照交予蕭振峰，亦未
委託乙○○向蕭振峰取回所欠尾款，且乙○○並未侵占該取回之
尾款，竟意圖使乙○○受刑事處分，向台灣台南地方法院檢察署
對乙○○提出侵占罪之告訴，並先後於該案偵、審中，以證人身
分就乙○○涉犯侵占案情有重要關係之事項，為不實結證稱：「
伊有託乙○○將拆除執照交予蕭振峰，並請乙○○向蕭振峰收取
新台幣（下同）三十六萬元，但最後乙○○並未將三十六萬元交
予伊」、「伊將拆除執照交予乙○○，並委託乙○○向蕭振峰收
取三十六萬元，乙○○侵吞尾款」等語，其間，另教唆黃國峰偽
證（黃國峰所犯偽證罪，業經第一審判處有期徒刑八月，減為有
期徒刑四月確定），經黃國峰於檢察官偵查中結證稱：「伊有在
場，並親眼看見甲○○請託乙○○將拆除執照交給蕭振峰。」等
語。嗣黃國峰向台南市警察局第三分局自首偽證犯行，並於第一
審審理時自白，乙○○亦經台灣台南地方法院判決無罪確定等情
。因而撤銷第一審關於被告部分科刑之判決，改判依想像競合犯
論處被告誣告罪刑，固非無見。
惟查：(一)、誣告罪之成立，以告訴人所訴被訴人之事實必須完全
出於虛構為要件，若有出於誤會或懷疑有此事實而為申告，以致
不能證明其所訴之事實為真實，縱被訴人不負刑責，而告訴人本
缺乏誣告之故意，亦難成立誣告罪名。本件被告申告之事實係以
，乙○○受其委託，持拆除執照交付蕭振峰，乙○○向蕭振峰收
取酬勞而侵占入己等情，必須被告與乙○○間並無此委託、授受
拆除執照，或乙○○向蕭振峰收取之酬勞業已交付被告之事實業
已證明，始能謂被告所訴之事實完全出於虛構。反之，僅證明乙
○○未向蕭振峰為此項拆除執照之交付或收取酬勞，尚不能謂被
告所訴之事實完全出於虛構，蓋乙○○於受託之後，倘再委託他
人，其未親自為之，交付拆除執照予蕭振峰及向蕭振峰收取酬勞
之人，當然即非乙○○。是本件被告誣告罪能否成立，其主要待
證事實應非乙○○有無向蕭振峰為此項拆除執照之交付或收取酬
勞，而係乙○○有無受此委託及蕭振峰有無為此酬勞之交付。稽
之蕭振峰之證詞，固並指認稱：「（當日拿拆除執照給你之人是
否為庭上之乙○○？）不是，我錢也不是交給庭上之乙○○。」
僅稱交付執照及收取酬勞之人並非乙○○，然言下之意，似已透
露其有收受拆除執照及給付價金之事。苟如此，則被告所訴之事
實即難謂非全然子虛。縱因誤會或懷疑而對乙○○提起侵占罪訴
追，揆之首開說明，尚與誣告罪構成要件有間。原審端憑字面解
讀證言意思未深究蕭振峰證言真正含意，遽認被告誣告罪，尚嫌
率斷。(二)、刑事訴訟法第一百五十九條規定之傳聞法則，係指被
告以外之人在審判外之陳述，因未接受直接言詞審理之檢驗，真
實性可虞，難獲得正確心證，如逕採為判斷之依據，無異剝奪被
告反詰問權，故原則上應予排除。然此排除規定並不適用於被告
本身，蓋被告對於不利於己之陳述，即為自白，與被告以外之人
之供述證據不同，不因係在審判外之自白，即生欠缺證據能力問
題。查乙○○係本件被告所追訴侵占罪之被告，其在本案及被訴
侵占案均矢口否認有委託交付執照及收取酬勞之事實，惟若乙○
○曾在審判外為此項受託及收取酬勞之自白，即屬有利於本件被
告有利之證據，與被告以外之人在審判外之陳述不同，不得謂無
證據能力。是本件被告請求傳訊證人張世豐、黃基仁，待證事實
似屬乙○○在審判外曾向張世豐、黃基仁為類似受託及收取酬勞
之自白一節，原審竟依傳聞排除法則予以排除而拒予傳訊，有適
用證據法則不當之違誤。(三)、檢察官公訴意旨係認被告所犯誣告
罪與偽證罪應併合處罰。原判決則認係裁判上一罪，然於理由內
，一面認被告主要之犯罪行為為誣告，其事後為保全誣告罪之成
果，始再犯偽證及教唆偽證，但三罪具有方法、目的、原因結果
之關係；卻又認被告以一行為同時觸犯數罪名，為想像競合犯，
其論述理由矛盾。(四)、綜上，原判決有上述違誤，檢察官及被告
上訴意旨指摘原判決不當，非全無理由，自有撤銷發回之原因。
至於偽證部分（含教唆偽證），原判決既認與誣告部分屬裁判上
一罪，基於審判不可分原則，應一併發回，併此敘明。
據上論結，應依刑事訴訟法第三百九十七條、第四百零一條，判
決如主文。
中    華    民    國  九十八  年    十    月    八    日
                      最高法院刑事第五庭
                          審判長法官  陳  正  庸
                                法官  林  秀  夫
                                法官  宋      祺
                                法官  陳  祐  治
                                法官  林  瑞  斌
      本件正本證明與原本無異
                                      書  記  官
中    華    民    國  九十八  年    十    月   十三   日
                                                    Ｒ


司法院資訊處製作；財團法人民間司法改革基金會備份。
